臺灣臺南地方法院民事判決　九十二年度訴字第一一五一號
　　原　　　告　臺南市政府
　　法定代理人　乙○○
　　訴訟代理人　甲○○
　　　　　　　　丁○○
　　被　　　告　丙○○
右當事人間請求返還不當得利事件，本院於中華民國九十三年三月十七日言詞辯論終
結，判決如左：
    主      文
被告應將坐落臺南市○區○○段二一○地號土地內，如附圖Ａ、Ｂ、Ｃ所示面積一百
二十九平方公尺部分之地上物拆除後，將土地返還原告。並應給付原告新臺幣肆拾柒
萬柒仟陸佰捌拾肆元，及自附表所示利息起算日至清償日止，按週年利率百分之五計
算之利息。暨應給付原告自民國九十三年一月一日起至返還土地之日止，每六月以新
臺幣參萬捌仟壹佰伍拾伍元計算之損害金。
原告其餘之訴駁回。
訴訟費用由被告負擔五分之三，餘由原告負擔。
    事實及理由
一、原告主張：
  (一)坐落臺南市○區○○段二一○地號土地內，面積計二百零六點三九平方公尺為原
    告所有。
  (二)上開土地為被告丙○○無權占有，搭建房屋，門牌為臺南市○○街八一、八三號
    ，占用面積計二百零六點三九平方公尺，前經原告告知應支付民國八十六年一月
    起至九十一年十二月止之土地使用費計新臺幣（下同）七十五萬九千一百零五元
    ，經原告多次催繳，被告均置之不理，原告前曾向鈞院聲請支付命令，惟未接獲
    確定證明書，本次原告再次向鈞院聲請支付命令，經被告提起異議，故對被告提
    起訴訟。
  (三)本案土地遭被告占用，除未支付土地使用費用外，迄今仍由被告無權占用中，按
    因故意或過失，不法侵害他人之權利者，負損害賠償責任，民法第一百八十四條
    第一項前段定有明文，再者「被告無法律上之原因」而「受有未付租金使用土地
    之利益」，致「原告受有相當於租金之損失者」，應返還其利益，民法第一百七
    十九條前段亦有明文規定，而「無權占用他人土地，可獲得相當法定租金之利益
    ，為社會通常之觀念」，最高法院六十一年台上字第一六九五號亦著有判例，另
    民法第七百六十七條亦有明文規定，「所有人對於無權占有或侵奪其所有物者，
    得請求返還之，對於妨害其所有權者，得請求除去之，有妨害所有權之虞者，得
    請求防止之」，原告爰依據不當得利及侵權行為法則，提起本件訴訟，上述民法
    規定及判例，被告除應支付原告使用土地之費用七十五萬九千一百零五元外，並
    應將上開土地騰空歸還臺南市政府。
  (四)本件訴請被告返還自八十六年一月至九十一年十二月底止「相當租金數額」之標
    準，依土地法第一百零五條准用同法第九十七條規定，城市地方房屋之租金，以
    不超過土地及其建築物申報總價額年息百分之十為限，而該條所謂土地價額，依
    土地法施行細則第二十五條規定係指法定地價而言。又法定地價，依土地法第一
    百四十八條規定，係指土地所有權人依土地法所申報之地價，未於公告申報地價
    期間內申報者，則應以公告地價為其申報之地價，是以被告因無權占用原告土地
    所受利益及原告所受損害，應以公告地價週年利率百分之十計算，惟原告為一行
    政機關，計算方式比照國有土地租金標準採行以百分之五計算，其利息之計算依
    據民法第二百零三條應負利息之債務人，其利率未經約定，亦無法律依據者，週
    年利率以百分之五計算，經計算被告應返還原告七十五萬九千一百零五元等語。
  (五)聲明：被告應將臺南市○區○○段二一○地號土地內，面積二百零六點三九平方
    公尺土地騰空返還原告，並給付原告七十五萬九千一百零五元，及自附表利息起
    算日起至返還土地之日止，按週年利率百分之五計算之利息。占用之使用補償金
    至拆屋還地之日為止。
二、被告則以：
  (一)緣三十八年間，被告自北京奉調臺南空軍基地，擔任飛機修護士官工作，並由空
    軍眷管單位分配系爭土地上之眷舍居住。該地區稱為「空軍園眷村」，獲分配
    眷舍之軍方同袍有數十戶之多，迄今五十餘年相安無事，軍方與土地所有權臺南
    市政府迄無爭議，足證當初有其合法使用系爭土地之協議存在，足證系爭土地，
    被告並非無權占有。
  (二)按民法第一百七十九條之不當得利，須「無法律上支援因而受利益，致他人受損
    害．．」，依上所述，被告既經合法配住眷舍而使用原告所有之系爭土地，即有
    法律上元因而受利益，依法並非不當得利．況原告若認被告侵權，自三十八年迄
    今，早逾民法第一百九十七條第一項所定二年之請求權時效，損害賠償請求權已
    經消滅，被告合法使用系爭土地，並無不當得利返還請求權與損害賠償請求權競
    合，可得選擇行使之情形存在（最高法院五十一年台上字第二八八一號判例參照
    ），原告請求返還不當得利及返還土地，均非法之所許。
  (三)次按，租金給付請求權，因五年間不行使而消滅，民法第一百二十六條定有明文
    。退言之，本件原告之請求租金之不當得利為有理由，然查，原告於九十一年四
    月十日以南市財產字第零九一○二一二七○五○號函請求被告繳納使用補償金，
    依前開法條規定，僅得請求九十一年四月十日往前推算五年之不當得利，乃原告
    請求八十六年一月至九十一年十二月之不當得利，即屬不法等語置辯。
  (四)聲明：駁回原告之訴。
三、本件原告主張被告使用之臺南市○區○○街八一號、八三號房屋，無權占用其所
    有之臺南市○區○○段二一○號土地，並因此受有相當於租金之不當得利，爰基
    於所有權人之物上請求權以及不當得利、侵權行為之法律關係，請求被告拆除前
    開地上物返還土地，並給付八十六年起相當於租金之不當得利及法定利息等語。
    被告則辯稱伊係因於訴外人空軍四四三戰術戰鬥機聯隊擔任飛機修護士官，始獲
    分配居住坐落系爭土地之「園新村」眷舍，而該眷舍既為合法使用原告土地，
    被告即非無權占有；且租金給付請求權之法定消滅時效為五年，縱使原告得請求
    相當於租金之不當得利，亦僅得請求九十一年四月十日往前推算五年內之金額，
    原告請求八十六年一月起至九十一年十二月止之不當得利，亦屬不法等語。
四、兩造不爭執之事項：
  (一)系爭臺南市○區○○段二一○地號土地為原告所有，借予訴外人空軍第四四三戰
    術戰鬥機聯隊興建眷舍（即園新村）供隊員居住使用。
  (二)被告於五十八年間，奉國防部（五八）炯芳字第○○二二三九三號核配為居住權
    人，配住房屋之門牌號碼為臺南市○區○○街七九號。
  (三)被告於前述七九號房屋外，另自行擴建如附圖Ａ、Ｂ、Ｃ所示房屋，門牌號碼編
    訂為臺南市○區○○街八一號、八三號，占用面積為一百二十九平方公尺。
五、原告主張被告居住之臺南市○區○○街八一號、八三號房屋無權占用其所有之前
    揭土地，已經提出中區地籍地價地籍圖資料電子閘門服務系統查詢資料一份、空
    軍第四四三戰術戰鬥機聯隊九十年十一月十三日（九○）敏淩字第一○九三三號
    函影本一件為證；被告固不爭執居住使用前開五妃街八一號、八三號房屋之情，
    惟否認有無權占用原告土地之行為，辯稱該土地為訴外人空軍第四四三戰術戰鬥
    機聯隊之「園新村」使用，伊既受該聯隊分配居住，即為有權使用等語。
  (一)經查，依前述空軍第四四三戰術戰鬥機聯隊函文，被告於五十八年間受配住者，
    僅為臺南市○區○○街七九號房屋，尚未包括八一號、八三號房屋；被告於言詞
    辯論時，且一再陳稱該八一號、八三號房屋係伊自行增建；再向該聯隊查詢，則
    答稱被告「所占用之八一、八三號房屋查非列管之眷舍．．另亦查無該眷舍申辦
    之相關增建資料」等語，有該聯隊九十二年十二月十八日平復字第○九二○○一
    一五三一號函卷內足憑，則原告主張被告自行增建之五妃街八一號、八三號房屋
    並無占有使用其所有土地之權源，應可認定。
  (二)按所有人對於無權占有或侵奪其所有物者，得請求返還之，民法第七百六十七條
    前段定有明文。系爭臺南市○區○○段二一○地號土地既為原告所有，而被告自
    行搭建之臺南市○區○○街八一號、八三號房屋復無占有使用之權源，則原告基
    於物上請求權之法律關係，請求被告拆除該房屋，即附圖所示Ａ、Ｂ、Ｃ部份面
    積共一百二十九平方公尺部份後，將土地返還，自屬有據，應予准許。至原告所
    主張應返還面積逾此部份之請求，應屬未實際勘測所生錯誤，自應予駁回。
六、原告另主張被告搭蓋之八一號、八三號房屋因無權占用其土地，受有相當於租金
    之不當得利，並致其受有損害，為此請求給付八十六年一月起至返還土地之日止
    相當於租金之不當得利，被告則為時效之抗辯。
  (一)按無法律上之原因而受利益，致他人受損害者，應返還其利益，民法第一百七十
    九條前段已有明文，又無權占有他人土地，可能獲得相當於租金之利益，為社會
    通常之觀念。被告自行搭建之臺南市○區○○街八一號、八三號房屋既為無權占
    有原告土地，被告因此受有相當於租金之利益，乃可認定，原告此項主張為有理
    由。
  (二)次按租金債權，其各期給付請求權，因五年間不行使而消滅，為民法第一百二十
    六條所明定。查被告雖自認原告曾於九十一年四月十日，函文向伊請求給付八十
    六年一月一日起至九十年十二月三十一日之「使用補償金」，並有被告提出之原
    告南市財產字第○九一○二一二七○五○號函卷內足憑，惟原告為該請求後，迄
    至九十二年二月二十日，始再次函文請求，嗣再於九十二年五月二十二日聲請本
    院核發支付命令，有南市財產字第○九二一一五○三一○－○號函、聲請狀附於
    本院九十二年度促字第三二六一八號卷內可佐，則原告於九十一年四月十日之請
    求，因未於六個月內起訴而無中斷消滅時效之效力，僅能以第二次請求之日期即
    九十二年二月二十日回溯五年。再按因無權占有他人土地所受利益，既相當於租
    金，則其「租金」之支付時期應類推適用民法第四百三十九條，而於每期屆滿時
    支付之；又查原告對於市有土地出租之租金計算，均以六個月為一期，此觀原告
    支付命令聲請狀、準備書狀附表之計算方式甚明，則被告之每期「租金」支付時
    期，應分別為每年六月三十日及十二月三十一日，準此計算原告於九十二年二月
    間為請求時，所得請求者乃自八十七年第一期（八十七年一月至六月）起之租金
    。
  (三)再按租用基地建築房屋之租金，以不超過土地申報總價年息百分之十為限，土地
    法第一百零五條、第九十七條定有明文。又基地租金之數額，除以基地申報地價
    為基礎外，尚須斟酌基地之位置，工商業繁榮之程度，承租人利用基地之經濟價
    值及所受利益等項，並與鄰地租金相比較，以為決定。查被告所占有使用之臺南
    市○區○○段二一○號土地乃位於五妃街與健康路間，交通便利，且鄰近文教區
    與體育場，生活環境優良，原告主張依土地申報地價年息百分之五計算租金，應
    屬合理，可以採取。則依該土地於八十六年、八十九年之公告地價分別為每平方
    公尺一萬三千三百六十八元及一萬一千八百三十一元計算，被告於八十七、八十
    八年度每期（六個月）應給付相當於租金之不當得利為四萬三千一百一十一元（
    計算式為：13368元×129平方公尺×5％÷2﹦43111，角以下四捨五入），八十
    九年度起每期應給付者，則為三萬八千一百五十五元（計算式為：11831元×129
    平方公尺×5％÷2﹦38155，角以下四捨五入）。
七、末按給付有確定期限者，債務人自期限屆滿時起，負遲延責任。給付無確定期限
    者，債務人於債權人得請求給付時，經其催告而未為給付，自受催告時起，負遲
    延責任。其經債權人起訴而送達訴狀，或依督促程序送達支付命令，或為其他相
    類之行為者，與催告有同一之效力；民法第二百二十九條第一、二項分別定有明
    文。又遲延之債務，以支付金錢為標的者，債權人得請求依法定利率計算之遲延
    利息。但約定利率較高者，仍從其約定利率；而應付利息之債務，其利率未經約
    定，亦無法律可據者，週年利率為百分之五；亦為同法第二百三十三條第一項及
    第二百零三條所明定。本件原告請求被告應給付之前開金額，其每期給付期限應
    為每年之六月三十日及十二月三十一日，已如前述，則其遲延利息應自每年七月
    一日及翌年一月一日起算，原告就九十一年第一期（即至九十一年六月三十日）
    前之部分，請求自九十一年八月一日起算利息，另就九十一年第二期部分（九十
    一年七月一日至十二月三十一日），則請求自九十二年二月一日起算利息，自非
    不許；至九十二年第一期、第二期部分，依據上開說明，則應分別自九十二年七
    月一日及九十三年一月一日起算遲延利息。
八、綜上所述，被告自行搭建之臺南市○區○○街八一號、八三號房屋，既為無權占
    有原告所有之土地，原告自得請求拆除該房屋後返還土地，並要求被告給付相當
    於租金之不當得利。從而，原告基於物上請求權、不當得利返還請求權之法律關
    係，請求被告應將坐落臺南市○區○○段二一○地號土地內，如附圖Ａ、Ｂ、Ｃ
    所示面積一百二十九平方公尺部分之地上物拆除後，將土地返還原告。並應給付
    原告四十七萬七千六百八十四元，及自附表所示利息起算日至清償日止，按週年
    利率百分之五計算之利息。暨應給付原告自九十三年一月一日起至返還土地之日
    止，每六月以三萬八千一百五十五元計算之損害金，乃有理由，應予准許。至逾
    此部分之請求，則為無據，應予駁回。
九、結論：本件原告之訴為一部有理由，一部無理由，並依民事訴訟法第七十九條但
    書，判決如主文。
中　　　華　　　民　　　國　　九十三　　年　　　三　　　月　　三十一　　日
                                臺灣臺南地方法院民事第一庭
~B法　　　官　吳坤芳
右為正本係照原本作成
如對本判決上訴，須於判決送達後廿日內向本院提出上訴狀
中　　　華　　　民　　　國　　九十三　　年　　　三　　　月　　三十一　　日
~B法院書記官　陳信良
~F0
~T40
附表
┌──────┬────────────┬────────┐
│期      別  │債權金額（新臺幣）      │利息起算日      │
├──────┼────────────┼────────┤
│八十七年一期│三十六萬三千二百一十九元│九十一年八月一日│
│至九十一年一│                        │                │
│期          │                        │                │
├──────┼────────────┼────────┤
│九十一年二期│三萬八千一百五十五元    │九十二年二月一日│
├──────┼────────────┼────────┤
│九十二年一期│三萬八千一百五十五元    │九十二年七月一日│
├──────┼────────────┼────────┤
│九十二年二期│三萬八千一百五十五元    │九十三年一月一日│
└──────┴────────────┴────────┘
